臺灣士林地方法院民事判決　　　　　　　　100年度訴字第3號
原　　　告　民凱建設股份有限公司
兼
法定代理人　黃葉蘇
上二人共同
訴訟代理人　徐維良律師
被　　　告　李宗明
上列當事人間損害賠償事件，本院於民國100 年4 月7 日言詞辯
論終結，判決如下：
    主  文
原告之訴駁回。
訴訟費用由原告負擔。
    事實及理由
一、原告葉黃蘇主張：原告黃葉蘇於民國97年7 月24日與被告簽
    訂買賣契約，由原告黃葉蘇以新臺幣（下同）196 萬5,808
    元，向被告購買坐落臺北市○○區○○段3 小段695 、696
    、699 、700 、701 、696-1 、699-1 地號土地應有部分各
    135 分之1 （下稱系爭土地）。原告黃葉蘇簽約時先給付第
    一次價金。被告則承諾將系爭土地以訴外人周文偉為抵押權
    人，擔保債權總金額120 萬元之普通抵押權（下稱系爭抵押
    權）設定登記塗銷，詎被告未依約塗銷。嗣原告黃葉蘇因被
    告承諾日後提供訴外人蘇子文、薛蘇鳳凰所有土地權狀正本
    並協助過戶，而與原告黃葉蘇及民凱建設股份有限公司（下
    稱民凱公司）達成協議，約定於被告過戶系爭土地予原告黃
    葉蘇須塗銷前押權時，得保留系爭抵押權設定登記，待被告
    向蘇鐵城或蘇子文及薛蘇鳳凰主張債權人代位追償權時，再
    按追討金額減少設定金額，超過100 萬元時全部塗銷（下稱
    保留抵押權協議）。惟此協議內容，嗣後因蘇子文、薛蘇鳳
    凰土地已移轉予第三人，不可歸責於兩造之事由而給付不能
    ，原告依民法第266 條第1 項規定，得免為對待給付，被告
    仍應將系爭抵押權塗銷，被告未將系爭抵押權設定登記塗銷
    ，已造成原告葉黃蘇受有120 萬元之損害，為此爰依民法第
    227 條第1 項、第226 條規定，請求被告賠償原告黃葉蘇損
    害120 萬元，並聲明：被告應給付原告黃葉蘇120 萬元及起
    訴狀繕本送達之翌日起至清償日止，按年息百分之5 計算之
    利息。
二、原告民凱公司主張：被告於97年12月1 日向原告民凱公司借
    得25萬元，約定被告於向訴外人蘇鐵城主張債權人代位追償
    權如順利獲償50萬元時償還，嗣被告未積極向蘇鐵城追償，
    以不正當行為，阻止條件成就，致代位追償永無實現之日，
    應認條件已經成就，為此依消費借貸之法律關係，請求被告
    返還借款25萬元，並聲明：被告應給付原告民凱公司25萬元
    及起訴狀繕本送達之翌日起至清償日止，按年息百分之5 計
    算之利息。。
三、被告未於言詞辯論期日到場，僅提出答辯狀略稱：被告與原
    告黃葉蘇簽訂土地買賣契約後，已將所有土地依約登記予原
    告黃葉蘇，被告現仍依協議書履行權利義務，未違反協議書
    ，原告要求被告賠償25萬元及125 萬元及遲延利息，並無理
    由，並請求駁回原告之訴。
四、本院之判斷：
  (一)原告黃葉蘇請求被告賠償120萬元部分：
    1.原告黃葉蘇主張：其於97年7 月24日與被告簽訂買賣契約
      ，由原告黃葉蘇以196 萬5,808 元向被告購買系爭土地，
      被告承諾將系爭抵押權設定登記塗銷。嗣原告黃葉蘇因被
      告承諾日後義務提供訴外人蘇子文、薛蘇鳳凰所有土地權
      狀正本供過戶，而由原告黃葉蘇及民凱公司與被告達成抵
      押權保留協議，約定於被告過戶系爭土地予原告黃葉蘇須
      塗銷前押權時，得保留系爭抵押權設定，待被告向蘇鐵城
      或蘇子文及蘇鳳凰主張債權人代位追償權時，再按追討金
      額減少設定金額，超過100 萬元時全部塗銷。而蘇子文、
      薛蘇鳳凰所有上開土地現已移轉予第三人，系爭抵押權尚
      未塗銷，另被告向蘇鐵城或蘇子文及蘇鳳凰主張債權人代
      位追償權，迄今追討金額仍為零等情，業據原告黃葉蘇提
      出土地買賣契約書、支票、收據、他項權利證明書、土地
      登記謄本、協議書、承諾書、權利買賣契約書、債權憑證
      等影本為證，被告就此未為爭執，可信為真實。
    2.原告黃葉蘇既與被告就保留系爭抵押權達成協議，約定「
      待被告向蘇鐵城或蘇子文及薛蘇鳳凰主張債權人代位追償
      權時，再按追討金額減少設定金額，超過100 萬元時全部
      塗銷」，原告黃葉蘇復未主張及舉證被告向蘇鐵城或蘇子
      文及薛蘇鳳凰主張債權人代位追償已有成效，則依照保留
      抵押權協議，被告尚無塗銷系爭抵押權之義務。原告黃葉
      蘇主張其因被告未將系爭抵押權設定登記塗銷，受有120
      萬元損害，自屬無據。
    3.原告黃葉蘇另主張：保留抵押權協議，嗣因蘇子文、薛蘇
      鳳凰之土地移轉予第三人等不可歸責於兩造之事由，致被
      告提供權狀正本供原告黃葉蘇過戶之事無法實現，而給付
      不能，原告黃葉蘇依民法第266 條第1 項規定，免為對待
      給付，被告仍應將系爭抵押權塗銷云云，惟查：
      (1)細究保留抵押權協議，係記載「針對甲方日後將義務提
        供蘇子文和薛蘇鳳凰的權狀正本供乙方過戶」及「日後
        甲方因向蘇鐵城或蘇子文及薛蘇鳳凰等人主張債權人代
        位追償權，應按其追討到的債權金額，減少本條款的設
        定金額」等文字，另參酌原告黃葉蘇自陳：被告持有前
        開權狀正本，乃因訴外人林洪碧珠向以蘇子文、蘇子堅
        、薛蘇鳳凰之土地權狀正本向被告抵押借款850 萬元而
        取得等情形，足見原告黃葉蘇係欲向蘇子文及薛蘇鳳凰
        購買土地，卻因土地所有權狀正本由被告持有，如欲順
        利簡便過戶，須獲被告配合，義務提供所有權狀正本，
        始為前開約定。是依保留協議，被告之契約義務應為「
        日後將義務提供權狀正本予原告黃葉蘇或民凱公司」。
        至於「供乙方過戶之用」等文字，僅係原告黃葉蘇等人
        日後取得權狀之用途或契約目的之載明，並非被告有提
        供交付所有權狀正本以外之其他過戶協助義務，否則協
        議內容實應載為「提供正本及協助乙方完成過戶」而非
        「日後將義務提供蘇子文和薛蘇鳳凰的權狀正本供乙方
        過戶」。且若非被告僅「日後將義務提供權狀正本予原
        告黃葉蘇或民凱公司供過戶使用」，即可獲得抵押權保
        留之利益，則兩造另有「被告向第三人代位求償有成效
        後，即應依成效塗銷系爭抵押權」之約定，與抵押權保
        留之利益相較，即顯得對價懸殊，失諸常理。
      (2)易言之，被告之契約義務為日後原告黃葉蘇需用蘇子文
        、薛蘇鳳凰之土地權狀正本供過戶時，義務提供，此日
        後交付其持有之蘇子文、薛蘇鳳凰土地權狀正本之履行
        義務，除被告事後喪失該正本外，應無給付不能之情事
        。至於原告黃葉蘇主張蘇子文、薛蘇鳳凰之土地已由第
        三人取得等情，如果屬實，亦僅係被告依約交付之權狀
        正本，對於原告黃葉蘇已無實益，無從達其過戶之契約
        目的問題而已，此與給付不能，尚有區別。
      (3)職是，原告黃葉蘇主張被告就此契約義務，因不可歸責
        於雙方之事由致給付不能云云，核非可採。其進而主張
        ，依民法第266 條第1 項規定，原告黃葉蘇免為對待給
        付，被告仍應將系爭抵押權塗銷云云，亦不能採信。
  (二)原告民凱公司請求被告返還25萬元部分：
    1.原告主張被告於97年12月1 日向原告民凱公司借得25萬元
      ，約定被告於向訴外人蘇鐵城主張債權人代位追償權如順
      利獲償50萬元時償還，而被告向蘇鐵城追償，迄今並無成
      果，金額為零等情，業據其提出協議書、承諾書為證，被
      告未於言詞辯論期日到場爭執，堪信為真實。
    2.原告民凱公司既與被告約定被告於向訴外人蘇鐵城主張債
      權人代位追償權如順利獲償50萬元時再為償還，且被告向
      蘇鐵城追償，迄今並無成果，金額為零，則顯見被告尚無
      償還借款之義務，原告民凱公司起訴請求被告償償，即非
      有據。
    3.原告雖主張：被告就其於97年12月1 日向原告民凱公司之
      借款約定，未積極向蘇鐵城追償，藉此不正當行為，阻止
      償還借款條件成就云云。惟按因條件成就而受不利益之當
      事人，如以不正當行為阻其條件之成就者，視為條件已成
      就，雖為民法第101 條第1 項所明定，惟查：
      (1)按所謂阻其條件之成就，必須有阻其條件成就之故意行
        為，始足當之，若僅與有過失，尚不在此規定適用之列
        （最高法院95年度台上字第906 號判決亦同此意旨）。
      (2)原告民凱主張被告未積極向蘇鐵城追償，因被告未於言
        詞辯論期日到場爭執，得信為真實。然被告既曾追償，
        僅未積極為之，應認屬怠忽之範疇，與故意阻止條件成
        就（例如蘇鐵城欲為清償，但被告竟消極不為受領，或
        故意要求蘇鐵城不要清償）之行為，尚非無間，難認有
        阻其條件成就之故意行為。原告民凱公司據此主張，被
        告償還借款之條件應視為成就，尚非可採。
五、綜上所述，原告黃葉蘇依民法第227 條第1 項、第226 條規
    定，請求被告賠償損害120 萬元及遲延利息，原告民凱公司
    依借貸之法律關係，請求被告返還借款25萬元及遲延利息，
    均無理由，應予駁回。
六、據上論結，本件原告之訴為無理由，依民事訴訟法第385 條
    第1 項前段、第78條，判決如主文。
中    華    民    國   100    年    4     月    7     日
                  民事第二庭  法  官  周群翔
以上正本證明與原本無異。
如對本判決上訴，應於判決送達後20日內向本院提出上訴狀，若
委任律師提起上訴者，應一併繳納上訴審裁判費，否則本院得不
命補正逕行駁回上訴。
中    華    民    國   100    年    4     月    7     日
                              書記官  游育慈